最高法院民事判決　　　　　　　　　　　　　　　九十一年度台上字第二三七三號
　　上　訴　人　泰安產物保險股份有限公司
　　法定代理人　陳朝亨
　　被 上訴 人　荷商盧伊斯有限公司
　　　　　　　　C.V. S.
　　　　　　　　荷商賽馬卡有限公司
　　　　　　　　C.V. S.
　　　　　　　　荷商帕伯卡有限公司
　　　　　　　　C.V. S.
　　　　　　　　荷商索密有限公司
　　　　　　　　C.V. S.
　　　　　　　　荷商林格有限公司
　　　　　　　　C.V. S.
　　　　　　　　荷商阿姆斯特有限公司
　　　　　　　　C.V. S.
　　右　六　人
　　法定代理人　史貝利邵夫‧貝.
　　　　　　　　SPLIET.
　　共　　　同
　　訴訟代理人　陳
右當事人間請求損害賠償事件，上訴人對於中華民國八十六年六月十日台灣高等法院
台中分院第二審更審判決（八十五年度海商上更(一)字第一號），提起上訴，本院判決
如左：
    主  文
原判決廢棄，發回台灣高等法院台中分院。
    理  由
本件上訴人主張：伊前承保訴外人周家合板有限公司（下稱周家公司）託交由被上訴
人荷商林格有限公司、荷商阿姆斯特有限公司（下稱林格等二公司）所有之M.V. "AM
STELGRACHT" 輪第二五航次，及被上訴人荷商盧伊斯有限公司、荷商帕伯卡有限公司
、荷商賽馬卡有限公司、荷商索密有限公司（下稱盧伊斯等四公司）所有之"M.V. AD
MIRALENGRACHT"輪第○一航次，各承運自紐西蘭進口之纖維板，各計一八、九七○片
、二五、七○○片（以下就前者稱第一批貨物，後者稱第二批貨物）。由紐西蘭NELS
ON港起運至我國台中港。該二批貨物於西元一九九二年七月三十一日、同年八月二十
三日分別裝船時，其品質完好。被上訴人所簽發之載貨證券乃清潔提單，應將載貨證
券所載完好之貨物如數卸交載貨證券之持有人周家公司。詎上開船舶駛抵我國台中港
卸載時，因被上訴人對上開承運貨物之卸載、搬移、堆存、保管及看守未為必要之注
意及處理，致上開二批纖維板依序分別至少有二、九七○片、一、五二○片遭雨水浸
濕，此係可歸責於被上訴人之事由所致，被上訴人自應就該等損害負責。上開遭損之
纖維板，損害各新台幣（下同）一百六十七萬七千五百四十六元、九萬六千零四十二
元，上訴人已依保險契約約定如數賠付載貨證券持有人周家公司後，該公司已將其對
被上訴人之損害賠償請求權轉讓與上訴人等情，依保險法第五十三條規定，及債務不
履行暨侵權行為之法律關係，求為命：(一)被上訴人林格等二公司及一審共同被告德隆
倉儲裝卸股份有限公司（下稱德隆公司）應給付伊一百六十七萬七千五百四十六元，
(二)被上訴人盧伊斯等四公司應給付伊九萬六千零四十二元；並均加給自八十三年四月
一日起算之法定遲延利息之判決。（第一審判命德隆公司給付上訴人一百六十七萬七
千五百四十六元本息，駁回上訴人其餘之請求，德隆公司及上訴人各就其敗訴部分提
起第二審上訴；原法院前審就第一審所為上訴人勝訴部分廢棄，駁回其對德隆公司之
訴，另判命林格等二公司給付上訴人一百六十七萬七千五百四十六元本息、盧伊斯等
四公司給付上訴人九萬六千零四十元本息，並駁回上訴人其餘部分之上訴。上訴人就
其對德隆公司敗訴部分提起第三審上訴，經本院駁回上訴人該部分之上訴確定。另上
訴人對原法院前審駁回其其餘上訴即請求連帶給付部分未據聲明不服，惟上訴人此次
上訴仍聲明二批被上訴人連帶給付部分，另以裁定駁回。）
被上訴人則以：伊並非系爭貨載之運送人，且貨損發生非在運送期間內，即無運送契
約債務不履行損害賠償責任可言。又系爭貨物係依受貨人周家公司之指示入倉，入倉
後所發生之一切危險，不論是否天災所致，均應由受貨人自行負擔。再系爭貨損，係
因周家公司受領遲延，致遭天災颱風不可抗力所致，被上訴人並無過失等語，資為抗
辯。
原審維持第一審所為上訴人敗訴部分之判決，駁回其上訴，無非以：本件上訴人起訴
主張債務不履行損害賠償請求權部分，應以系爭載貨證券之簽發地即紐西蘭法為準據
法，主張侵權行為損害賠償請求權部分，應適用中華民國法律。上訴人主張之事實，
固據提出載貨證券二張、南山公證有限公司、遠東公證有限公司各出具之公證報告、
保險契約、代位收據各二張為證。又上訴人雖主張被上訴人為系爭二艘船舶之所有人
，並未提出船舶傭租他人之證明文件，即不得否認其等為運送人等語，惟按海上運送
之運送人，係指與託運人訂立運送契約之船舶所有人、傭船人或無船公共運送人而言
，此由我國（修正前）海商法第九十七條係由「船主載貨證券」改為「運送人載貨證
券」之規定，以及海牙規則（一九二四年國際統一載貨證券公約）第一條ａ項之規定
，應有之當然解釋，足見載貨證券非必由船舶所有人簽發。又系爭二紙載貨證券右上
角之名銜均記載運送人「WORLDWIDE SERVICES」，上訴人之被保險人周家公司向運送
人為提貨通知，其所通知之相對人亦為「WORLDWIDE SERVICES」，而由世界性知名之
勞伊氏船舶所有人登記名錄中亦有以「WORLDWIDE 」一詞作為船公司名稱者，則被上
訴人謂系爭貨載之運送人為「WORLDWIDE SERVICE 」公司，非全然無據。且系爭載貨
證券右下角記載簽發人為「ASTRAL SHIPPING AGENCIES」，雖又同時記載「Signed（
for the Master）by W.J. STEVENSON」（即STEVENSON代船長簽署），惟該船長究為
何人，受僱於何人，上訴人均無從舉證證明，上訴人徒以系爭載貨證券上簽發人處有
該代船長簽署之字樣，即認定船長為被上訴人所僱用，並推論被上訴人為系爭貨載之
運送人，尚嫌無據。且系爭輪船船務之台灣總代理汎洋一企業股份有限公司（下稱汎
洋一公司）副總經理陳洸雄到庭證稱：其公司並無代理被上訴人六家公司，而係代理
荷商"SPLIETHOFF'S BEVRACHTINGSKANTOOR B.V."公司，該艘"M.V.ADMIRALENGRACHT"
輪船是否其公司所代理之荷商公司租來或所有，伊不清楚，但周家合板公司要求伊公
司所代理之船東賠償損失，伊公司所代理之船東有賠償周家合板公司，並有收據等語
，證人即上訴人所承保之周家公司副總經理周長卿亦證稱：伊公司就系爭第一批貨損
部分有自汎洋一公司所代理之荷蘭船東"SPLIETHOFF'S AMSTERDAM"進美金六千元補
償等語，上訴人雖又主張上開荷商 SPLIETHOFF'S BEVRACHTINGSKANTOOR B.V.為被上
訴人之船舶經理人，於其權限內代表船舶所有人，凡屬與經常之營業有關者，船舶經
理人皆得於訴訟上及訴訟外代表船舶所有人並對其直接發生效力云云，惟查，依上述
勞伊氏船籍資料及勞伊氏船舶所有人名錄，系爭二艘船之船東（即船舶之實際經營者
）固可認為該 SPLIETHOFF'S BEVRACHTINGSKANTOOR B.V.公司，惟被上訴人等六家公
司究與上開公司為不同之公司，被上訴人果如將系爭船舶委由該獨立之法人公司經營
船舶運送業務，無論該 SPLIETHOFF'S BEVRACHTINGSKANTOOR B.V.公司自行為運送人
或再委由他人或他公司為運送人，上訴人所承保之周家公司因本件運送契約所生之貨
損賠償請求權亦僅得向運送人或載貨證券簽發人為之。被上訴人既非系爭貨載之運送
人或載貨證券之簽發人，被上訴人等與系爭貨物之託運人及載貨證券之受貨人周家公
司間並無任何運送契約存在，則不論依紐西蘭法（即債務不履行之準據法）或依我國
民法（即侵權行為之準據法）之有關規定，均無明文規定被上訴人應對於周家公司負
債務不履行或侵權行為之損害賠償責任，從而，上訴人依保險代位之法律關係訴請被
上訴人為本件之賠償，於法亦屬無據，不應准許等詞，為其判斷之基礎。
按當事人主張有利於己之事實者，就其事實有舉證之責任，民事訴訟法第二百七十七
條前段定有明文。又當事人對於證據之調查亦有協助之義務，因此同法第三百四十四
條第一項第四、五款明定：商業帳簿、就與本件訴訟有關之事項所作之文書，當事人
有提出之義務。同法第三百四十五條第一項更進而規定：當事人無正當理由不從提出
文書之命者，法院得審酌情形認他造關於該文書之主張或依該文書應證之事實為真實
。查上訴人係主張系爭二張載貨證券上所載船舶為被上訴人所有，被上訴人簽發該二
載貨證券，為運送人，應負損害賠償責任。被上訴人已自認該二船舶為其所有，惟辯
稱已出租，且系爭載貨證卷非其所簽發，其不負運送人責任等語。而本件原審認上訴
人起訴主張依債務不履行請求損害賠償部分，應適用紐西蘭法，又依紐西蘭法之規定
，紐西蘭係採行一九二四年之海牙規則（原審八十三年度海商上字第一號卷第二宗第
四七頁），再依海牙規則第一條ａ項之規定：運送人包括與託運人訂立運送契約之船
舶所有人或船舶承租人。（原文："Carrier "includes the owner or the charter-
er who enters into a contract of carriage with a shipper.)（同上卷宗第五０
頁、第五一頁）。是依該項規定，運送人應為船舶所有人或船舶承租人，其範圍已可
得而確定。被上訴人八十三年三月十八日第一審言詞辯論時主張：「船是我們的，但
已經租出去」（見第一審卷第二五０頁正面），於八十五年六月二十八日原審準備程
序時主張：「伊是船東，但船租出去」（見原審八十五年度海商上更(一)字第一號卷第
一宗第三七頁正面）等語，惟迄未提出其將船舶出租之文件，以證明其確已將上開二
船舶出租他人。被上訴人又辯稱本件之運送人或為「Worldwide Services」（見原審
八十三年度海商上字第一號卷第一宗第八０頁正面、同上卷第二宗第五頁反面、第六
頁正面），或為「Astral Shipping Agencies」公司（見同上卷宗第五頁正面、原審
八十五年度海商上更(一)字第一號卷第一宗第八０頁、第一一六頁、第一四六頁），或
為「Spliethoff's Bevrachtingskantoor B.V.」(參見原審八十三年度海商上字第一
號卷第二宗第六頁），前後不一，其所辯是否可採，原審未為詳查，已有疏漏；且上
訴人於原審一再聲請命被上訴人提出渠等與 Spliethoff's Bevrachtingskantoor B.
V.間之關係之文件，以證明其主張該公司為獨立之經理人，對外攬貨，並經營該船舶
（見原審八十三年度海商上字第一號卷第二宗第二一頁反面、八十五年度海商上更(一)
字第一號卷第一宗第一０四頁正面、第一八二頁正面），被上訴人迄未提出，則上訴
人主張被上訴人未提出將系爭船舶出租他人之證明文件，空言否認為本件之運送人，
並不足採，於法即非無據。迺原審以上開理由，遽認被上訴人非系爭貨物之運送人或
載貨證券之簽發人，據為上訴人敗訴之判決，自有可議。上訴論旨，執以指摘原判決
不當，求予廢棄，非無理由。
據上論結，本件上訴為有理由。依民事訴訟法第四百七十七條第一項、第四百七十八
條第一項，判決如主文。
中      華      民      國    九十一    年     十一     月    二十二    日
                              最高法院民事第六庭
                                  審判長法官  吳  正  一
                                        法官  劉  福  來
                                        法官  鄭  玉  山
                                        法官  黃  義  豐
                                        法官  沈  方  維
      右正本證明與原本無異
                                              書  記  官
中      華      民      國    九十一    年     十二     月     十二     日
